【裁判字號】    89,訴,2708
【裁判日期】    900119
【裁判案由】    塗銷不動抵押權登記
【裁判全文】
臺灣臺北地方法院民事判決  八十九年度訴字第二七○八號
    原      告  丙○○
    訴訟代理人  甲○○
    被      告  光集股份有限公司
                        設台北市○○○路○段二十號九樓之三
    法定代理人  乙○○  住台北市○○街○段一九○巷十二號
右當事人間塗銷不動抵押權登記事件，本院判決如左：
    主    文
被告應將坐落台北市○○區○○段一小段二三八地號土地上建號五八六，門牌號碼台
北市○○○路九巷二二號四樓房屋，於民國七十三年十月二十六日以台北市建成地政
事務所城中字第三九二七號所設定之本金最高限額新台幣壹佰陸拾萬元之抵押權登記
，予以塗銷。
訴訟費用由被告負擔。
    事    實
甲、原告方面：
一、聲明：如主文第一項所示。
二、陳述：
（一）訴外人蔡德水於民國七十三年十月二十六日將其所有坐落台北市○○區○○段
      一小段二三八地號土地上之房屋，即建號五八六，門牌號碼台北市○○○路九
      巷二二號四樓之房屋，設定本金最高限額新台幣（下同）一百六十萬元之抵押
      權予被告，擔保訴外人蔡德水、蔡美月、廖敏夫與其往來貨款之支付。嗣廖德
      水將系爭房屋之所有權移轉登記予訴外人陳韓神，而原告則於八十六年十一月
      十九日向陳韓神玉購得系爭房屋，並於同年十二月二十二日辦竣所有權移轉登
      記。
（二）系爭抵押權係作為蔡德水、蔡月爽、廖敏夫與被告生意往來貨款之擔保，因被
      告已停業，與蔡德水等人間亦無生意往來，且日後亦確定不再有生意往來，雖
      系爭抵押權之擔保期間至一○三年十月二十二日始屆滿，惟既無債權存在，且
      日後亦確定不再有債權發生，基於抵押權之從屬性，原告自得請求被告塗銷前
      開抵押權登記。
（三）對被告抗辯所為之陳述：
      系爭抵押權所擔保之債權即貨款請求權，業已罹於時效而消滅，而被告復未於
      五年內行使抵押權，依民法第八百八十條規定，抵押權亦已消滅。
三、證據：
    提出建物登記謄本。
乙、被告方面：
一、聲明：駁回原告之訴。
二、陳述：
    系爭抵押權之設定，係作為蔡德水等人與被告間往來貨款之擔保，蔡德水等人
    迄今尚積欠被告貨款五十餘萬元，故被告無塗銷義務。
三、證據：
    提出票據明細表；並聲請本院函台灣省合作金庫東門支庫查蔡周素梅七十三年十
    一月至七十五年九月簽發之支票是否已付款。
    理    由
一、兩造爭執之要旨：
    原告起訴主張：蔡德水於民國七十三年十月二十六日將其所有坐落台北市○○區
    ○○段一小段二三八地號土地上建號五八六，門牌號碼台北市○○○路九巷二二
    號四樓之房屋，設定本金最高限額一百六十萬元之抵押權予被告，擔保蔡德水、
    蔡美月、廖敏夫與被告往來貨款之支付。嗣伊經買賣關係，取得系爭房屋之所有
    權，因被告對於蔡德水等人間之貨款請求權時效已消滅，而被告又未於主債權消
    滅後五年內行使抵押權，故其抵押權亦已消滅；被告已經解散，結束營業，與蔡
    德水間亦無生意往來，將來確定不再發生貨款債權，則系爭抵押權既已消滅，原
    告自得基於物上請求權，請求被告塗銷抵押權登記等語。被告則以：被告雖已結
    束營業，但蔡德水等人尚欠貨款五十餘萬元，在貨款未清償前，被告無塗銷抵押
    權登記之義務等語，資為抗辯。
二、得心證之理由：
    原告主張系爭房屋設有本金最高限額一百六十萬元之抵押權，被告為抵押權人之
    事實，業據提出建物登記謄本為證，且為被告所不爭，堪信為真。原告主張被告
    已結束營業，與蔡德水等人間已無生意往來，且將來亦確定不會再有貨款發生之
    事實，為被告所自認，雖辯稱蔡德水等人尚欠貨款五十餘萬元。惟：
    （一）按最高限額抵押權契約定有存續期間者，其期間雖未屆滿，然若其擔保之
          債權所由生之契約已合法終止或因其他事由而消滅，且無既存之債權，而
          將來亦確定不再發生債權，其原擔保之存續期間內所可發生之債權，已確
          定不存在，依抵押權之從屬性，應許抵押人塗銷抵押權設定登記。最高法
          院八十三年台上字第一○五五號判例參照；又以抵押權擔保之債權，其請
          求權已因時效而消滅，如抵押權人，於消滅時效完成後，五年間不實行其
          抵押權者，其抵押權消滅；商人、製造人、手工業所製造之商品及產物之
          代價，其請求權因二年間不行使而消滅。民法第八百八十條、第一百二十
          七條第八款分別定有明文。
    （二）被告既自認已結束營業，且與蔡德水等人間不可能再有貨款債權發生，故
          與蔡德水間不可能再有買賣關係；而系爭抵押權所擔保之貨款債權請求權
          ，依前開規定，應適用二年之短期時效。查系爭貨款依被告提出之支票明
          細表所示，其發生時間自七十三年十一月至七十五年八月間，故其請求權
          時效最慢於七十七年九月一日消滅；且被告又未能於該債權消滅時效完成
          後五年內即八十二年九月一日前行使抵押權，其抵押權亦已消滅，則原告
          基於物上請求權請求被告塗銷系爭抵押權，即有理由，應予准許。
三、原告之訴為有理由，依民事訴訟法第七十八條，判決如主文。
中      華      民      國    九十      年      一      月     十九     日
                                      民事第六庭法      官  吳素勤
右為正本係照原本作成
如對本判決上訴，須於判決送達後廿日內向本院提出上訴狀
中      華      民      國    九十      年      一      月     二十     日
                                                法院書記官  柯金珠


司法院資訊處製作；財團法人民間司法改革基金會備份。
